臺灣桃園地方法院民事判決　　　　　　　96年度小上字第10號
上　訴　人　甲○○
被　上訴人　遠東國際商業銀行股份有限公司
法定代理人　乙○○
上列當事人間請求清償債務事件，上訴人對於中華民國95年12月
22日本院中壢簡易庭95年度壢小字第1583號第一審判決提起上訴
，本院判決如下：
    主      文
上訴駁回。
第二審訴訟費用新臺幣壹仟伍佰元由上訴人負擔。
    理      由
一、按小額程序之第二審判決，依上訴意旨足認上訴為無理由者
    ，得不經言詞辯論為之，民事訴訟法第436 條之29第2 款定
    有明文。
二、本件為小額訴訟，上訴人對第一審判決提起上訴，核其上訴
    狀所載上訴理由略為：
(一)訴外人山基電信股份有限公司（下稱山基公司）之人員到上
    訴人住處拜訪，並稱：欲享有山基公司24期無息分期付款及
    日後免支付銀行代收款項、代辦費用之優惠，需經特約銀行
    對上訴人作徵信調查，且保證可隨時向山基公司解約等語。
    被上訴人嗣僅來電確認上訴人有無購買山基公司商品及日後
    繳款金額，其餘皆未告知。故上訴人堅信所填寫之資料是徵
    信之程序，而非申請貸款程序，上訴人實係遭被上訴人與山
    基公司聯合矇蔽始與被上訴人辦理貸款。山基公司專線自民
    國94年11月即開始陸續斷線，上訴人乃於同年12月底向山基
    公司聲明解除契約，詎山基公司竟於95年1 月14日無預警停
    業。上訴人與山基公司間之合約關係已完全終止，卻因被上
    訴人透過其與山基公司間之定型化契約，使上訴人無法行使
    消費者辦理退款或停止付款之權利，已違反消費者保護法施
    行細則第14條及民法第247 條之1 之規定，對上訴人顯失公
    平，應屬無效。
(二)上訴人已與訴外人山基公司終止契約，無庸再清償對被上訴
    人所負之債務：
 1、依兩造間簽訂之貸款申請書「申請人聲明書」欄第4 項「其
    他聲明事項」3.所載：「…若申請人（上訴人）所指定受款
    廠商（山基公司）有應退還費用予申請人之情事時，申請人
    同意指定受款廠商優先將該退還費用償還申請人於貴行（被
    上訴人）貸款之尚未清償餘額。…」是以，依兩造間約定，
    於上訴人終止與山基公司間之契約，而山基公司應退款給上
    訴人，如該時上訴人尚欠被上訴人貸款時，山基公司即應以
    應退還上訴人之款項清償上訴人積欠被上訴人之貸款餘額。
 2、又依被上訴人與山基公司間之系爭合作協議書肆、誠信原則
    三：「當申請人（上訴人）要求終止契約時，乙方（山基公
    司）需通知甲方（被上訴人），並優先將應退費金額用以清
    償申請人於甲方之餘款，不得將應退費金額還與申請人。」
    顯見山基公司於上訴人終止契約後，應退費予消費者，而該
    時上訴人於被上訴人尚有貸款餘額未清償時，山基公司應將
    上訴人向被上訴人貸款之餘額優先償還。
 3、再依系爭合作協議書肆、誠信原則四：「若因乙方（山基公
    司）之因素而導致申請人（上訴人）要求終止契約或拒付剩
    餘之貸款本金時，乙方願無條件就所收取貸款之範圍，償還
    申請人在甲方（被上訴人）所貸款之餘額。」準此，當上訴
    人以可歸責於山基公司之事由終止契約時，山基公司願無條
    件就所收取之貸款金額，償還消費者在被上訴人所貸款之餘
    額。故山基公司與被上訴人間已成立一以「上訴人以可歸責
    於山基公司之事由終止與山基公司契約」為停止條件之債務
    承擔契約，亦即上訴人以可歸責於山基公司之事由終止契約
    ，且尚積欠被上訴人貸款時，山基公司應無條件承擔上訴人
    對於被上訴人所負之貸款債務，承擔範圍以山基公司收取之
    貸款範圍為限。依民法第300 條規定，本件上訴人因可歸責
    於山基公司之事由終止契約，則條件成就，上訴人對被上訴
    人所負之債務即移轉與山基公司，上訴人僅就貸款餘額高於
    山基公司收取之貸款範圍時，始需由被上訴人另就不足部分
    再向上訴人請求。再依系爭合作協議書壹、第七項：「帳戶
    管理費由乙方（山基公司）負擔，以事先預扣的方式支付。
    」之約定，可知山基公司所收取之貸款金額尚包括其本應負
    擔之帳戶管理費，是本件上訴人積欠被上訴人之貸款金額，
    未逾山基公司所收取之貸款範圍（即貸款總額扣除帳戶管理
    費後之金額），則本件自應由山基公司負全數清償責任。
三、按對於小額程序之第一審裁判之上訴，非以其違背法令為理
    由，不得為之，民事訴訟法第436 條之24第2 項定有明文。
    而所謂違背法令，依同法第436 條之32第2 項規定準用同法
    第468 條、第469 條第1 款至第5 款結果，係指判決不適用
    法規或適用不當者，以及下述情形：（一）判決法院之組織
    不合法者；（二）依法律或裁判應迴避之推事參與裁判者；
    （三）法院於權限之有無辨別不當或違背專屬管轄之規定者
    ；（四）當事人於訴訟未經合法代理者；（五）違背言詞辯
    論之公開之規定者。當事人於第二審程序不得提出新攻擊或
    防禦方法，但因原法院違背法令致未能提出者，不在此限，
    民事訴訟法第436 條之28亦定有明文。是小額訴訟程序，其
    訴訟程序之設計，乃欲使當事人就該小額訴訟事件能儘速平
    息紛爭，故求急速解決，而以二審終結，且以第一審為事實
    審，第二審為法律審。本件上訴人對於小額程序之第一審判
    決提起上訴，是本院所應審究者，即在於原判決是否存有上
    訴人所指摘違背法令之情形。經查：
(一)兩造於94年8 月4 日所簽立之系爭貸款申請書及契約書（見
    原審卷第5 頁），係被上訴人為與申請分期還款之不特定借
    款人訂立同類契約之用，所提出預先擬定內容之契約條款，
    固屬定型化契約。惟按，所謂定型化契約應受衡平原則限制
    ，係指締約一方之契約條款已預先擬定，他方僅能依該條款
    訂立契約，否則，即受不締約之不利益，始應適用衡平原則
    之法理，以排除不公平之「單方利益條款」，避免居於經濟
    弱勢之一方無締約之可能，而忍受不締約之不利益，是縱他
    方接受該條款而締約，亦應認違反衡平原則而無效，俾符平
    等互惠原則（最高法院93年度台上字第710 號判決意旨參照
    ）。故定型化契約雖係當事人一方預定用於同類契約之條款
    而訂定之契約，惟如其契約條款並無加重他方當事人責任之
    條款而違反誠信原則，顯失公平，或以契約當事人之一方於
    訂約當時，處於無從選擇締約對象或無拒絕締約餘地之情況
    ，而為顯然不利於己之約定之情形，自難認為其約定條款無
    效。本件上訴人向被上訴人申辦系爭小額信用貸款，其目的
    係為購買山基公司「3G省錢專案」之商品及服務，則上訴人
    於購買時，自得考慮該商品及服務之價格及本身需求後，決
    定是否向山基公司購買並與被上訴人訂定本件貸款契約。且
    關於上訴人與山基公司約定買賣價金之給付方式，倘上訴人
    認為向被上訴人申貸之系爭貸款申請書所為約定對其顯失公
    平，自得不向被上訴人申請貸款，而選擇以其他方式（例如
    以現金、信用卡、預借現金或向其他金融機關借貸等方式）
    給付價款，並非無從選擇而僅能與被上訴人訂定本件貸款申
    請書，復依卷附系爭貸款申請書之相關約定條款（參原審卷
    第5 頁）判斷，核無上訴人所指上揭顯失公平之情形，亦與
    上訴人所指公益原則無關，是關於上揭應受衡平原則限制之
    情形，於本件貸款契約自不存在。次查，本件之交易模式，
    為上訴人向山基公司購買商品，由山基公司提供商品（服務
    ）予上訴人，上訴人則應給付約定價金予山基公司，惟就上
    訴人所應履行之給付價金義務，則另由上訴人向被上訴人辦
    理分期貸款，而成立消費借貸關係，於被上訴人依上訴人之
    指示將款項交付予受款人後，一方面上訴人上開給付價金予
    山基公司之義務即告履行，另一方面上訴人與被上訴人間之
    消費借貸關係亦因此成立生效，而上訴人自須依約分期清償
    被上訴人所貸與之金額。簡言之，即係上訴人向被上訴人借
    款，以向山基公司購買商品，於被上訴人依上訴人之指示將
    款項交付予山基公司後，上訴人已一次全部履行對山基公司
    所負之給付價金義務，於上訴人與山基公司間之契約關係，
    僅餘山基公司依約提供商品（服務）予上訴人；而自被上訴
    人方面言之，其與上訴人間之系爭貸款關係，其所依約應履
    行之給付義務亦已提出完畢，兩造間僅餘上訴人分期清償系
    爭貸款金額部分，被上訴人已無其他應履行之對待給付義務
    。上訴人與山基公司間之買賣關係及上訴人與被上訴人間之
    消費借貸關係，實屬各自獨立之法律關係（契約），上訴人
    自不得以山基公司於系爭買賣契約中之債務不履行，作為拒
    不履行伊與被上訴人系爭消費借貸契約中之清償義務之事由
    。而上訴人於上訴理由中所主張：於山基公司斷訊後，伊已
    終止與山基公司間之合約關係，竟仍須對被上訴人負清償借
    款債務等語，實係出於上訴人就購買山基公司商品所選擇之
    付款方式（向他人借貸而一次給付完畢），而基於上開兩造
    與山基公司三方間所存有之二不同且各自獨立法律關係（契
    約）之故，並非因伊與被上訴人間之系爭消費借貸關係中有
    何顯失公平或違反平等互惠原則之情，是上訴人主張兩造間
    之契約約定因違反民法第247 條之1 、消費者保護法施行細
    則第14條關於定型化契約違反誠信、平等互惠原則，對其顯
    失公平而屬無效云云，並據以指摘原判決違反前揭法文規定
    之立法精神而有違背法令之情，顯無可採。
(二)再查，觀諸被上訴人與山基公司所訂立之合作協議書壹之12
    條、肆之3條、肆之4條分別約明：「十二、交易終止。經申
    請人（即小額信用貸款契約申請人，於本件係指上訴人）提
    出交易終止之申請時，一律視同貸款契約到期，乙方（即山
    基公司）須於申請終止手續完成日起算7日內就其所應退費
    之額度償還申請人於甲方（即被上訴人）之貸款餘額，不足
    額部分由申請人於15日內繳清。」「當申請人要求終止契約
    時，乙方需通知甲方並優先將應退費金額用以償還申請人於
    甲方貸款之餘額，不得將應退費金額退還予申請人。」「若
    因乙方之因素而導致申請人要求中止契約或拒付剩餘之貸款
    本金時，乙方願無條件就所收取貸款之範圍，償還申請人在
    甲方所貸款之餘額。」（見原審卷第33、34頁）足認小額信
    用貸款申請人於可歸責於山基公司之情形而終止與該公司之
    通訊服務契約時，固可請求山基公司返還其預先繳納之費用
    ，惟若該申請人對被上訴人尚有貸款餘額未清償，則山基公
    司應於其所收取貸款金額之範圍內，償還申請人（於本件係
    指上訴人）向被上訴人貸款之餘額。是上開條款之約定目的
    顯係為償還本件貸款餘額，使被上訴人就所貸款項得儘可能
    獲償，而非約定由山基公司承擔上訴人所負前揭借款返還債
    務，自不得解為因而解免上訴人所負之借款返還義務。上訴
    人辯稱其就本件消費借貸契約所負借款返還義務因前揭原因
    ，已依系爭協議書肆之4條之約定，改由山基公司承擔其還
    款義務，其得依民法第300條規定拒絕給付系爭借款，自無
    可採。
(三)小額程序之上訴狀內應記載上訴理由，表明下列2 款事項：
    即(一)原判決所違背之法令及其具體內容、(二)依訴訟資料可認
    為原判決有違背法令之具體事實。民事訴訟法第436 條之25
    亦定有明文。即上訴人於上訴狀或理由書內應有具體之指摘
    ，並揭示該法規之條項或內容，若係成文法以外之法則，應
    揭示該法則之旨趣，倘為司法院之解釋或最高法院之判例，
    則應揭示該判解之字號或其內容，上訴狀或理由書如未依此
    項方法表明者，即難認為已對原判決違背法令有具體之指摘
    ，故如僅就自己主張重加陳述或就原審取捨證據任加指摘，
    並未具體指出原判決違背何等法規，其上訴自難認為合法（
    最高法院71年度台上字第314 號判例意旨參照）。又事實真
    偽之問題，應由事實審法院斟酌辯論意旨及調查證據之結果
    ，依自由心證判斷之，其判斷除有不適用法規、適用法規不
    當或有民事訴訟法第469 條所列各款情事外，尚不得認係當
    然有違背法令情事。又調查證據及認定事實為事實審法院之
    職權，事實審法院斟酌全部辯論意旨及證據之結果，對於不
    必要之證據方法，原可衡情捨棄，不受當事人請求之拘束，
    是審理事實之法院衡情裁量，若認事實已臻明瞭，自可即行
    裁判，毋庸再為調查。關於上訴人主張伊係遭被上訴人與山
    基公司之聯合矇蔽，始與被上訴人成立系爭消費借貸關係等
    語，核屬上訴人就原判決關於調查證據及認定事實之職權行
    使而為爭執，且原法院依舉證責任分配法則，認上訴人未能
    就此有利於己之事實舉證以實其說，並斟酌辯論意旨及調查
    證據之結果，乃不採信上訴人此部分之主張，依卷內所附之
    訴訟資料亦無從認為有何違背法令之具體事實，是上訴人於
    本件上訴以此指摘原判決違背法令，依上說明，自無可採。
四、綜上所述，上訴人主張原判決有伊所述之違背法令情事云云
    ，洵屬無據，依其上訴意旨足認本件上訴為無理由，爰不經
    言詞辯論，逕予駁回其上訴。
五、關於上訴人應負擔之第2 審訴訟費用，依民事訴訟法第436
    條之32第1 項準用第436 條之19第1 項之規定，確定本件訴
    訟費用額如主文第2 項所示之金額。
六、據上論結，本件上訴為無理由，依民事訴訟法第436 條之32
    第1 項、第2 項、第436 條之29第2 款、第436 條之19第1
    項、第449 條第1 項、第78條，判決如主文。
中　　華　　民　　國　　96　　年　　8 　　月　　21　　日
                  民事第一庭審判長法　官　郭琇玲
                                  法　官　陳勇松
                                  法　官　陳婉玉
以上正本係照原本作成
本件不得上訴。
中　　華　　民　　國　　96　　年　　8 　　月　　21　　日
                                  書記官  邱飛鳴
